ACORDAO-COMPLETO-2433587

ACÓRDÃO 1673/2021 ATA 2/2021 - SEGUNDA CÂMARA

VISTOS, relatados e discutidos estes autos que tratam de Tomada de Contas Especial instaurada pelo Fundo Nacional de Desenvolvimento da Educação (FNDE) em desfavor do Sr. Domingos José Rodrigues Cavaleiro, prefeito de Domingo Mourão/PI, nas gestões de 2005-2008 e de 2009-2012, em decorrência da omissão no dever de prestar contas de recursos recebidos por força do Programa Nacional de Alimentação Escolar (Pnae) , durante o exercício de 2012;
ACORDAM os Ministros do Tribunal de Contas da União, reunidos em sessão da 2ª Câmara, ante as razões expostas pelo relator, em:
9.1. rejeitar as alegações de defesa e razões de justificativas apresentadas pelo responsável Domingos José Rodrigues Cavaleiro;
9.2.	julgar irregulares, nos termos dos arts. 1º, inciso I, 16, inciso III, alíneas "b" e "c", da Lei 8.443/1992, c/c os arts. 19 e 23, inciso III, da mesma Lei, as contas do responsável Domingos José Rodrigues Cavaleiro, condenando-o ao pagamento das importâncias a seguir especificadas, atualizadas monetariamente e acrescidas dos juros de mora, calculadas a partir das datas discriminadas até a data da efetiva quitação do débito, fixando-lhe o prazo de quinze dias, para que comprove, perante o Tribunal, o recolhimento das referidas quantias aos cofres do Fundo Nacional de Desenvolvimento da Educação, nos termos do art. 23, inciso III, alínea "a", da citada lei, c/c o art. 214, inciso III, alínea "a", do Regimento Interno do TCU; 
		      Débitos relacionados ao responsável Domingos José Rodrigues Cavaleiro:
	Data de ocorrência
	Valor histórico (R$) 

	1/8/2012
	4.708,00

	2/8/2012
	6.210,00

	4/9/2012
	4.708,00

	5/9/2012
	6.210,00

	2/10/2012
	4.708,00

	3/10/2012
	6.210,00

	1/11/2012
	4.708,00

	3/12/2012
	4.708,00

	4/10/2012
	6.210,00

	5/11/2012
	6.210,00

	27/3/2012
	1.188,00

	28/3/2012
	6.210,00

	2/4/2012
	1.188,00

	3/4/2012
	6.210,00

	27/4/2012
	1.188,00

	30/4/2012
	6.210,00

	1/6/2012
	1.188,00

	4/6/2012
	6.210,00

	2/7/2012
	1.188,00

	3/7/2012
	6.210,00

Valor atualizado do débito (com juros) em 17/8/2020: R$ 156.678,59.
9.3. aplicar ao responsável Domingos José Rodrigues Cavaleiro, a multa prevista no art. 57 da Lei 8.443/1992 c/c o art. 267 do Regimento Interno do TCU, no valor de R$ 30.000,00 (trinta mil reais) , fixando-lhe o prazo de quinze dias, a contar da notificação, para que comprove, perante o Tribunal (art. 214, III, alínea "a", do Regimento Interno do TCU) , o recolhimento da dívida aos cofres do Tesouro Nacional, atualizada monetariamente desde a data deste acórdão até a do efetivo recolhimento, se pagas após o vencimento, na forma da legislação em vigor;
9.4.	autorizar, desde logo, a cobrança judicial das dívidas, caso não atendida a notificação, na forma do disposto no art. 28, inciso II, da Lei 8.443/1992;
9.5. autorizar também, desde logo, se requerido, com fundamento no art. 26, da Lei 8.443, de 1992, c/c o art. 217, §§ 1º e 2º do Regimento Interno do TCU, o parcelamento da (s) dívida (s) em até 36 parcelas, incidindo, sobre cada parcela, corrigida monetariamente, os correspondentes acréscimos legais, fixando-lhe o prazo de quinze dias, a contar do recebimento da notificação, para comprovar, perante o Tribunal, o recolhimento da primeira parcela, e de trinta dias, a contar da parcela anterior, para comprovar os recolhimentos das demais parcelas, devendo incidir, sobre cada valor mensal, atualizado monetariamente, os juros de mora devidos, no caso do débito, na forma prevista na legislação em vigor, alertando o responsável de que a falta de comprovação do recolhimento de qualquer parcela importará o vencimento antecipado do saldo devedor, nos termos do § 2º do art. 217 do Regimento Interno deste Tribunal; 
9.6.	enviar cópia deste acórdão ao Fundo Nacional de Desenvolvimento da Educação e ao responsável, para ciência, e à Procuradoria da República no Estado de Piauí, nos termos do § 3º do art. 16 da Lei 8.443/1992, c/c o § 7º do art. 209 do Regimento Interno do TCU, para adoção das medidas cabíveis, informando-lhes que a presente deliberação, acompanhada do Relatório e do Voto que a fundamenta, está disponível para a consulta no endereço www.tcu.gov.br/acordaos.

Tomada de Contas Especial instaurada pelo Fundo Nacional de Desenvolvimento da Educação (FNDE) em desfavor do Sr. Domingos José Rodrigues Cavaleiro, prefeito de Domingo Mourão/PI, nas gestões de 2005-2008 e de 2009-2012, em decorrência da omissão no dever de prestar contas de recursos recebidos por força do Programa Nacional de Alimentação Escolar (Pnae), durante o exercício de 2012.

Segunda Câmara

Município de Domingos Mourão - PI.

3. Interessados/Responsáveis:
3.1. Interessado: Fundo Nacional de Desenvolvimento da Educação (00.378.257/0001-81).
3.2. Responsável: Domingos Jose Rodrigues Cavaleiro (XXX.445.673-XX).

13.1. Ministros presentes: Raimundo Carreiro (na Presidência), Augusto Nardes (Relator) e Aroldo Cedraz.
13.2. Ministro-Substituto convocado: Marcos Bemquerer Costa.

AUGUSTO NARDES

Transcrevo a seguir a instrução lavrada por auditor da Secretaria de Controle Externo de Tomada de Contas Especial (peça 31) , a qual contou com a anuência do corpo diretivo daquela unidade (peças 32 e 33) :
"INTRODUÇÃO
1.	Cuidam os autos de tomada de contas especial instaurada por Fundo Nacional de Desenvolvimento da Educação, em desfavor de Domingos José Rodrigues Cavaleiro, gestões 2005-2008 e 2009-2012, em razão de omissão no dever de prestar contas dos recursos recebidos por força do Programa Nacional de Alimentação Escolar (Pnae) , no exercício de 2012, cujo prazo para prestação de contas foi 30/4/2013.
HISTÓRICO
2.	Em 14/6/2018, com fundamento na IN/TCU 71/2012, alterada pela IN/TCU 76/2016 e DN/TCU 155/2016, o dirigente do Fundo Nacional de Desenvolvimento da Educação autorizou a instauração da tomada de contas especial (peça 1) . O processo foi registrado no sistema e-TCE com o número 299/2019.
3.	Os recursos repassados pelo FNDE ao município de Domingos Mourão - PI, no âmbito do Programa Nacional de Alimentação Escolar (Pnae) - exercício 2012, totalizaram R$ 92.280,00 (peça 2) . 
4.	O fundamento para a instauração da Tomada de Contas Especial, conforme consignado na matriz de responsabilização elaborada pelo tomador de contas, foi a constatação da omissão no dever de prestar contas.
5.	O responsável arrolado na fase interna foi devidamente comunicado e, diante da ausência de justificativas suficientes para elidir a irregularidade e da não devolução dos recursos, instaurou-se a tomada de contas especial.
6.	No relatório (peça 14) , o tomador de contas concluiu que o prejuízo importaria no valor original de R$ 92.280,00, imputando-se a responsabilidade a Domingos José Rodrigues Cavaleiro, prefeito no período de 1/1/2005 a 31/12/2012, na condição de dirigente. 
7.	Em 3/7/2019, a Controladoria-Geral da União emitiu o relatório de auditoria (peça 15) , em concordância com o relatório do tomador de contas. O certificado de auditoria e o parecer do dirigente do órgão de controle interno concluíram pela irregularidade das presentes contas (peças 16 e 17) .
8.	Em 11/7/2019, o ministro responsável pela área atestou haver tomado conhecimento das conclusões contidas no relatório e certificado de auditoria, bem como do parecer conclusivo do dirigente do órgão de controle interno, manifestando-se pela irregularidade das contas, e determinou o encaminhamento do processo ao Tribunal de Contas da União (peça 18) .
9.	Na instrução inicial (peça 21) , analisando-se os documentos nos autos, concluiu-se pela necessidade de realização de citação e audiência: 
9.1.	Irregularidade 1: não comprovação da boa e regular aplicação dos recursos federais repassados ao município de Domingos Mourão - PI, em face da omissão no dever de prestar contas dos valores transferidos, no âmbito do Programa Nacional de Alimentação Escolar (Pnae) , no exercício de 2012, cujo prazo encerrou-se em 30/4/2013.
9.1.1.	Evidências da irregularidade: documento técnico presente na peça 8.
9.1.2.	Normas infringidas: art. 37, caput, c/c o art. 70, parágrafo único, da Constituição da República Federativa do Brasil; art. 93, do Decreto-lei 200/1967; art. 66, do Decreto 93.872/1986; Capítulo XI da Resolução CD/FNDE 38, de 16/07/2009.
9.2.	Débitos relacionados ao responsável Domingos José Rodrigues Cavaleiro:
	Data de ocorrência
	Valor histórico (R$) 

	27/3/2012
	1.188,00

	28/3/2012
	6.210,00

	2/4/2012
	1.188,00

	3/4/2012
	6.210,00

	27/4/2012
	1.188,00

	30/4/2012
	6.210,00

	1/6/2012
	1.188,00

	4/6/2012
	6.210,00

	2/7/2012
	1.188,00

	3/7/2012
	6.210,00

	1/8/2012
	4.708,00

	2/8/2012
	6.210,00

	4/9/2012
	4.708,00

	5/9/2012
	6.210,00

	2/10/2012
	4.708,00

	3/10/2012
	6.210,00

	1/11/2012
	4.708,00

	3/12/2012
	4.708,00

	4/10/2012
	6.210,00

	5/11/2012
	6.210,00

9.2.1.	Cofre credor: Fundo Nacional de Desenvolvimento da Educação.
9.2.2.	Responsável: Domingos José Rodrigues Cavaleiro.
9.2.2.1.	Conduta: não demonstrar a boa e regular aplicação dos recursos federais recebidos e geridos por meio do instrumento em questão, no exercício de 2012, em face da omissão na prestação de contas, cujo prazo encerrou-se em 30/4/2013.
9.2.2.2.	Nexo de causalidade: a conduta descrita impediu o estabelecimento do nexo causal entre as possíveis despesas efetuadas com os recursos recebidos, no âmbito do instrumento em questão, no exercício de 2012.
9.2.2.3.	Culpabilidade: não há excludentes de ilicitude, de culpabilidade e de punibilidade; é razoável supor que o responsável tinha consciência da ilicitude de sua conduta; era exigível conduta diversa da praticada, qual seja, desincumbir-se do seu dever por meio da apresentação da prestação de contas no prazo e forma devidos. 
10.	Encaminhamento: citação.
10.1.	Irregularidade 2: não disponibilização das condições materiais mínimas e necessárias para que o seu sucessor pudesse apresentar a prestação de contas do Programa Nacional de Alimentação Escolar (Pnae) , no exercício de 2012, cujo prazo encerrou-se em 30/4/2013.
10.1.1.	Evidências da irregularidade: documento técnico presente na peça 8.
10.1.2.	Normas infringidas: art. 37, caput, c/c o art. 70, parágrafo único, da Constituição da República Federativa do Brasil; art. 93, do Decreto-lei 200/1967; art. 66, do Decreto 93.872/1986; Capítulo XI da Resolução CD/FNDE 38, de 16/07/2009.
10.1.3.	Responsável: Domingos José Rodrigues Cavaleiro.
10.1.3.1.	Conduta: não disponibilizar as condições materiais mínimas e necessárias para que o seu sucessor pudesse apresentar a prestação de contas.
10.1.3.2.	Nexo de causalidade: a conduta descrita impediu o estabelecimento do nexo causal entre as possíveis despesas efetuadas com os recursos recebidos, no âmbito do instrumento em questão, no exercício de 2012.
10.1.3.3.	Culpabilidade: não há excludentes de ilicitude, de culpabilidade e de punibilidade; é razoável supor que o responsável tinha consciência da ilicitude de sua conduta; era exigível conduta diversa da praticada, qual seja, desincumbir-se do seu dever por meio da apresentação da prestação de contas no prazo e forma devidos. 
11.	Encaminhamento: audiência.
12.	Em cumprimento ao pronunciamento da unidade (peça 23) , foram efetuadas citação e audiência do responsável, nos moldes adiante:
a)	 Domingos José Rodrigues Cavaleiro - promovida a citação e audiência do responsável, conforme delineado adiante:
	Comunicação: Ofício 7805/2019 - Secex-TCE (peça 25) 
Data da Expedição: 4/9/2019
Data da Ciência: 30/9/2019 (peça 26) 
Nome Recebedor: Alline Layra Barbosa Viana
Observação: Ofício enviado para o endereço do responsável no CPF, conforme pesquisa de endereço no sistema da Receita Federal, custodiado pelo TCU (peças 24 e 30) .
Fim do prazo para a defesa: 15/10/2019
	
13.	Conforme Despacho de Conclusão das Comunicações Processuais (peça 27) , as providências inerentes às comunicações processuais foram concluídas. 
14.	Transcorrido o prazo regimental, o responsável Domingos José Rodrigues Cavaleiro permaneceu silente, devendo ser considerado revel, nos termos do art. 12, § 3º, da Lei 8.443/1992.
ANÁLISE DOS PRESSUPOSTOS DE PROCEDIBILIDADE DA IN/TCU 71/2012
Avaliação de Viabilidade do Exercício do Contraditório e Ampla Defesa
15.	Verifica-se que não houve o transcurso de mais de dez anos desde o fato gerador sem que tenha havido a notificação do responsável pela autoridade administrativa federal competente (art. 6º, inciso II, c/c art. 19 da IN/TCU 71/2012, modificada pela IN/TCU 76/2016) , uma vez que o fato gerador da irregularidade sancionada ocorreu em 1/5/2013, haja vista que o vencimento do prazo para prestação de contas deu-se em 30/4/2013, e o responsável foi notificado sobre as irregularidades pela autoridade administrativa competente conforme abaixo:
15.1.	Domingos José Rodrigues Cavaleiro, por meio do ofício acostado à peça 4, p. 2, recebido em 28/11/2017, conforme AR (peça 5, p. 2) .
Valor de Constituição da TCE 	
16.	Verifica-se, ainda, que o valor atualizado do débito apurado (sem juros) em 1/1/2017 é de R$ 124.973,66, portanto superior ao limite mínimo de R$ 100.000,00, na forma estabelecida conforme os arts. 6º, inciso I, e 19 da IN/TCU 71/2012, modificada pela IN/TCU 76/2016. 
OUTROS PROCESSOS/DÉBITOS NOS SISTEMAS DO TCU COM OS MESMOS RESPONSÁVEIS
17.	Informa-se que foram encontrados processos no Tribunal com o mesmo responsável:
	Responsável
	Processos

	Domingos José Rodrigues Cavaleiro
	Processo 014.877/2015-5 [TCE, encerrado, 'Tomada de Contas Especial instaurada pela Fundação Nacional de Saúde (Funasa) em razão da impugnação parcial de despesas do Termo de Compromisso TC-PAC 0336/2009 (Siafi 658076) , celebrado com o Município de Domingos Mourão/PI, para execução de melhoria habitacional para prevenção da Doença de Chagas no município']
Processo 029.979/2018-8 [CBEX, encerrado, 'Cobrança Executiva de débito originária do AC-3578-12/2018-1C, referente ao TC Processo 014.877/2015-5']
Processo 029.980/2018-6 [CBEX, encerrado, 'Cobrança Executiva de multa originária do AC-3578-12/2018-1C, referente ao TC Processo 014.877/2015-5'].

18.	Informa-se que foi encontrado débito imputável ao responsável no banco de débitos existente no sistema e-TCE:
	Responsável
	Débitos inferiores

	Domingos José Rodrigues Cavaleiro
	687/2020 (R$ 6.871,70) - Dano inferior ao limite de instauração da TCE cadastrado.

19.	A tomada de contas especial está, assim, devidamente constituída e em condição de ser instruída.
EXAME TÉCNICO
Defesa do responsável Domingos José Rodrigues Cavaleiro
20.	O responsável protocolou sua defesa perante o TCU em 21/12/2019 (peça 28, p. 1-2) e apresentou Sentença Judicial (peça 28, p. 3-7) , datada de 1/10/2018, emitida em ação penal ajuizada contra ele, proposta pelo Ministério Público Federal (MPF) , em razão da omissão da prestação de contas dos recursos do Pnae/2012, repassados pelo FNDE ao município de Domingos Mourão/PI. 
20.1.	A ação penal foi decorrente de Representação Criminal (peça 29) , apresentada na gestão do sucessor do responsável, Júlio César Barbosa Franco (gestão 2013/2016) , e protocolada no MPF em 24/5/2013.
21.	Em sua defesa (peça 28, p. 1-2) , o responsável cita excertos da Sentença Penal (peça 28, p. 3-7) e, por esta tê-lo absolvido do crime de não prestação de contas de recursos públicos, pugnou no sentido de sustentar sua não responsabilização também no TCU.
22.	Para analisar a sustentação do responsável, inicialmente, faz-se necessário reproduzir a parte dispositiva da Sentença Penal (peça 28, p. 7) , in verbis:
	Diante disso, verifico que não há prova convincente e segura de que o acusado tenha extraviado documentos, impossibilitando a prestação de contas pelo sucessor, já que o depoimento prestado pela Secretária Municipal de Educação, Érica Graziela Benicio de Melo, foi colhido apenas durante a fase inquisitorial, não tendo a mesma sido arrolada como testemunha pelo autor da ação. 
	Desse modo, não há como imputar ao ex-gestor, ora acusado, a responsabilidade pela não prestação de contas dos recursos repassados pelo FNDE para o Município de Domingos Mourão/PI, no exercício de 2012, cujo prazo para prestação de contas venceu na gestão seguinte. 
	Com tais considerações, impõe-se JULGAR IMPROCEDENTE o pedido inicial para ABSOLVER DOMINGOS JOSÉ RODRIGUES CAVALEIRO, já qualificado, relativamente à acusação de prática do crime previsto no art. 1°, VII, do Decreto-Lei n. 201/67, do Código Penal (art. 386, V, do CPP) .
23.	Dessa forma, o critério usado para absolvição de Domingos José Rodrigues Cavaleiro, citado na última linha da sentença retro mencionada, é o inc. V do art. 386 do CPP - Decreto Lei 3.689/1941:
Art. 386. O juiz absolverá o réu, mencionando a causa na parte dispositiva, desde que reconheça:
V - não existir prova de ter o réu concorrido para a infração penal; (Redação dada pela Lei nº 11.690, de 2008) ;
24.	Antes de tudo, há que se registrar, como regra geral, que o TCU tem jurisdição e competência próprias estabelecidas pela Constituição Federal e pela Lei 8.443/1992, não obstando a sua atuação o fato de tramitar no âmbito do Poder Judiciário ação penal ou civil versando sobre o mesmo assunto, dado o princípio da independência das instâncias e a competência exclusiva do TCU para a verificação da regularidade da aplicação de recursos da União. Nesse sentido os Acórdão 10042/2015-TCU-Segunda Câmara-Relator Marcos Bemquerer; 624/2009-Plenário-Relator Marcos Bemquerer.
24.1.	Entretanto, como exceção, a absolvição penal afasta a responsabilidade administrativa do gestor perante o TCU apenas quando declara a inexistência do fato ou da autoria imputada. Nesse sentido, os Acórdão 4851/2010-TCU-Primeira Câmara-Relator Augusto Nardes; 7.122/2012-1ª Câmara-Relatora Ana Arraes.
25.	Para se avaliar se a Sentença Penal (peça 28, p. 3-7) apresentada pelo responsável o beneficiaria na esfera administrativa, há que se observar se a mesma preenche as condições estabelecidas nos julgados do TCU, consubstanciadas nos seguintes enunciados da jurisprudência selecionada do TCU (grifos nossos) :
A absolvição penal afasta a responsabilidade administrativa do gestor perante o TCU apenas quando declarar a inexistência do fato ou da autoria imputada. Se a absolvição for por falta de provas ou ausência de dolo, tal responsabilidade não é excluída. Acórdão 869/2020-TCU-Plenário-Relator Bruno Dantas.
A absolvição penal afasta a responsabilidade administrativa do gestor perante o TCU apenas quando declarar a inexistência do fato ou da autoria imputada. Se a absolvição penal for por falta de provas ou ausência de dolo, tal responsabilidade do gestor não é excluída. Acórdão 1468/2016-TCU-Segunda Câmara-Relator André De Carvalho.
A absolvição do responsável na esfera penal por ausência de provas não repercute necessariamente na esfera administrativa, uma vez que a inexistência dos pressupostos para configuração do tipo penal não implica a não configuração do tipo administrativo. A conduta residual pode ser suficiente para a responsabilização do agente perante o TCU. Acórdão 1715/2015-TCU-Plenário-Relator Benjamin Zymler.
26.	Do entendimento vigente no TCU, expresso nesses acórdãos, depreende-se que, no caso concreto, a Sentença Penal - por ter sustentado e usado como critério para a absolvição justamente a falta de provas - não vinculará a esfera administrativa. Dessa forma, dá-se prosseguimento à análise da defesa, prevalecendo o princípio da independência das instâncias.
27.	No entanto, buscou-se na Sentença Penal elementos que pudessem ser aproveitados na análise da responsabilização na esfera administrativa. Nesse sentido, identificou-se na sentença (peça 28, p. 6) a menção de que o responsável foi ouvido em juízo e teria afirmado que:
a)	deixou uma via da prestação de contas na prefeitura e outra na secretaria de educação, acreditando que a nova gestão iria apresentá-la;
b)	não prestou contas porque o sistema não abriu até dezembro/2012, quando findou seu mandato;
c)	chegou a ser notificado pelo FNDE, mas não podia prestar contas porque deixou toda a documentação na prefeitura e não teve mais acesso a ela;
d)	foi apurado pela polícia federal que os recursos foram aplicados no objeto do programa e que não teria motivo para deixar de prestar contas.
27.1.	Argumento alínea 'a': trata-se de mera alegação do responsável Domingos José Rodrigues Cavaleiro que se contrapõe a do sucessor, expressa na Representação Criminal, de que não encontrou a documentação para a prestação de contas na prefeitura, ou seja, uma desdiz o outro e nada se pode concluir dessa guerra de versões; essa dicotomia também se verificou nas falas das secretárias de educação do sucessor e do antecessor, ouvidas na investigação policial, conforme registrado na sentença (peça 28, p. 7) ;
27.2.	Argumento alínea 'b': embora não tenha apresentado nesta TCE documento que sustente essa afirmação, o prazo da prestação de contas findou na gestão do sucessor e este era o responsável pela sua apresentação, sendo a obrigação do antecessor disponibilizar a documentação para esse fim.
27.3.	Argumento alínea 'c': essa afirmação revela certo descaso para com a notificação do FNDE, efetivada em 28/11/2017, (peça 4, p. 2, e 5, p. 2) , pois não a atendeu e não apresentou esclarecimentos para a não apresentação da prestação de contas, o que contribuiu de forma determinante para a instauração da TCE, pelo FNDE, por omissão no dever de prestar contas.
27.4.	Argumento alínea 'd': novamente, afirmação sem qualquer documento probatório; mas, ainda assim, admitindo-se que o objeto teria sido executado, há que se observar que é inerente ao regime de prestação de contas previsto no art. 70, parágrafo único, da Constituição Federal, o dever de o responsável demonstrar o nexo causal entre os recursos por ele geridos e os documentos de despesas referentes à execução do programa; nesse sentido os Acórdão 7200/2018-TCU-Segunda Câmara-Relator Marcos Bemquerer, 9.544/2017-2ª Câmara-Relator Augusto Nardes, 1.477/2012-2ª Câmara-Relator-Ana Arraes.
28.	Com respeito à Representação Criminal (peça 29, p. 2-4) contra o responsável Domingos José Rodrigues Cavaleiro, apresentada ao MPF, em 24/5/2013, pelo seu sucessor, Júlio César Barbosa Franco (gestão 2013/2016) , constata-se que foi logo em seguida ao vencimento da prestação de contas, que ocorreu em 30/4/2013.
29.	Dessa forma, ao contrário do antecessor Domingos José Rodrigues Cavaleiro, o qual se manteve omisso e não atendeu à notificação do FNDE, o sucessor Júlio César Barbosa Franco, contando a seu favor, ao apresentar a Representação Criminal de forma proativa e tempestiva, agiu no sentido de adotar as medidas protetivas ao erário municipal, inclusive, antes de ser notificado pelo FNDE (peça 4, p. 1, e peça 5, p. 1) , em 18/8/2013, sobre a omissão no dever de prestar contas do Pnae/2012.
29.1.	Nesse contexto, ratifica-se que o sucessor afastou sua responsabilidade, conforme previsto na segunda parte da Súmula TCU 230 e também em conformidade com enunciado da jurisprudência selecionada do TCU:
Súmula TCU 230: compete ao prefeito sucessor apresentar a prestação de contas referente aos recursos federais recebidos por seu antecessor, quando este não o tiver feito e o prazo para adimplemento dessa obrigação vencer ou estiver vencido no período de gestão do próprio mandatário sucessor, ou, na impossibilidade de fazê-lo, adotar as medidas legais visando ao resguardo do patrimônio público. (grifo nosso) 
A comunicação do prefeito sucessor a instâncias de controle dando ciência da impossibilidade de realizar a prestação de contas de recursos geridos por seu antecessor, em razão da insuficiência de documentos que comprovem a aplicação dos recursos públicos transferidos, para fins de adoção das providências de alçada daquelas instâncias, pode ser considerada medida pertinente e suficiente para o resguardo do patrimônio público (Súmula TCU 230) . Acórdão 6143/2020-TCU-Segunda Câmara-Relator Augusto Nardes.
30.	Em conformidade com a análise desenvolvida nos parágrafos anteriores, especialmente em virtude de que o responsável não apresentou documento algum que comprove ter deixado os documentos necessários à prestação de contas nos arquivos da prefeitura, o que poderia ter sido feito por meio de um singelo recibo de entrega da documentação, firmado pela gestão que o sucedia, propugna-se no sentido de rejeitar as alegações de defesa e razões de justificativa apresentadas (peça 28) para as citação e audiência realizadas.
31.	Considerando, ainda, que não há elementos para que se possa efetivamente aferir e reconhecer a ocorrência de boa-fé na conduta do responsável, este Tribunal, desde logo, pode proferir o julgamento de mérito pela irregularidade das contas, conforme os termos dos §§ 2º e 6º do art. 202 do Regimento Interno do TCU.
32.	Dessa forma, o responsável Domingos José Rodrigues Cavaleiro, nos termos do art. 12, § 3º, da Lei 8.443/1992, deve ter suas contas julgadas irregulares, condenando-o ao débito apurado e aplicando-lhe a multa prevista no art. 57 da Lei 8.443/1992.
33.	A tempo, registra-se que, em consulta ao sistema corporativo do instaurador, SiGPC, realizada na data de 17/8/2020, verifica-se que o responsável também não apresentou contas junto ao instaurador e continua inadimplente:

Prescrição da Pretensão Punitiva
34.		Vale ressaltar que a pretensão punitiva do TCU, conforme Acórdão 1441/2016-TCU-Plenário- Relator Benjamin Zymler, que uniformizou a jurisprudência acerca dessa questão, subordinase ao prazo geral de prescrição indicado no art. 205 do Código Civil, que é de dez anos, contado da data de ocorrência da irregularidade sancionada, nos termos do art. 189 do Código Civil, sendo este prazo interrompido pelo ato que ordenar a citação, a audiência ou a oitiva do responsável.
35.	No caso em exame, não ocorreu a prescrição, uma vez que a irregularidade sancionada ocorreu em 1/5/2013, e o ato de ordenação da citação ocorreu em 27/8/2019.
36.	Cumpre observar, ainda, que a conduta do responsável, consistente nas irregularidades 'não comprovação da boa e regular aplicação dos recursos federais repassados em face da omissão no dever de prestar contas' e 'não disponibilização das condições materiais mínimas e necessárias para que o seu sucessor pudesse apresentar a prestação de contas', configura violação não só às regras legais, mas também aos princípios basilares da administração pública, eis que, em última análise, ocorre o comprometimento da necessária satisfação à sociedade sobre o efetivo emprego dos recursos públicos postos à disposição da municipalidade, por força do instrumento de repasse em questão. 
37.	Nesses casos, em que fica evidente a falta de transparência e lisura, não há como afastar as suspeitas sempre presentes de que a totalidade dos recursos públicos federais, transferida ao município, tenha sido integralmente desviada, em prol de gestor ímprobo, ou de pessoas por ele determinadas, a revelar grave inobservância de dever de cuidado no trato com a coisa pública, isto é, ato praticado com culpa grave, pois, na espécie, a conduta do responsável se distancia daquela que seria esperada de um administrador público minimante diligente, num claro exemplo de erro grosseiro a que alude o art. 28 do Decreto-lei 4.657/1942 (Lei de Introdução às Normas do Direito Brasileiro) , incluído pela Lei 13.655/2018 (Acórdão 1689/2019-TCU-Plenário-Relator Ministro Augusto Nardes; 2.924/2018-Plenário-Relator-Ministro José Mucio Monteiro; 2.391/2018-Plenário-Relator-Ministro Benjamin Zymler) . 
CONCLUSÃO
38.	Em face da análise promovida na seção 'Exame Técnico', verifica-se que o responsável Domingos José Rodrigues Cavaleiro não logrou comprovar a boa e regular aplicação dos recursos. 
39.	Dessa forma, identificado dano ao erário, devese instaurar e julgar o processo de tomada de contas especial para responsabilizar seus agentes causadores, respeitando o direito ao contraditório e à ampla defesa, independentemente de quando ocorreram os atos impugnados.
40.	No caso em comento, apesar de o prazo para prestação de contas ter se encerrado em 30/4/2013, durante o período de gestão de Júlio César Barbosa Franco, este adotou medidas legais de resguardo ao erário, conforme Representação protocolada junto ao MPF (peça 29, p. 2-4) , nesse sentido há presunção de que não houve a disponibilização pelo ex-prefeito das condições materiais mínimas e necessárias para que seu sucessor pudesse apresentar a prestação de contas.
41.	Não obstante o vencimento do prazo em questão não ter ocorrido no seu mandato, Domingos José Rodrigues Cavaleiro teria total interesse em que a prestação de contas fosse entregue de forma completa, contendo todos os documentos exigidos pela legislação, até porque, se não for assim, ele é que responde pelo dano presumido resultante da não comprovação da boa e regular aplicação dos recursos repassados, em virtude da omissão no dever de prestar contas, na condição de gestor dos recursos.
42.	Verifica-se também que não houve a prescrição da pretensão punitiva, conforme análise já realizada.
43.	Tendo em vista que não constam dos autos elementos que permitam reconhecer a boa-fé do responsável, sugere-se que as suas contas sejam julgadas irregulares, nos termos do art. 202, § 6º, do Regimento Interno do TCU, com a imputação do débito atualizado monetariamente e acrescido de juros de mora, nos termos do art. 202, § 1º do Regimento Interno do TCU, descontado o valor eventualmente recolhido, com a aplicação da multa prevista no art. 57 da Lei 8.443/1992.
44.	Por fim, como não houve elementos que pudessem modificar o entendimento acerca das irregularidades em apuração, mantém-se a matriz de responsabilização presente na peça 20.
PROPOSTA DE ENCAMINHAMENTO
45.	Diante do exposto, submetemos os autos à consideração superior, propondo ao Tribunal:
a)	rejeitar as alegações de defesa e razões de justificativas apresentadas pelo responsável Domingos José Rodrigues Cavaleiro (CPF: XXX.445.673-XX) ;
b)	julgar irregulares, nos termos dos arts. 1º, inciso I, 16, inciso III, alíneas b e c, da Lei 8.443/1992, c/c os arts. 19 e 23, inciso III, da mesma Lei, as contas do responsável Domingos José Rodrigues Cavaleiro (CPF: XXX.445.673-XX) , condenando-o ao pagamento das importâncias a seguir especificadas, atualizadas monetariamente e acrescidas dos juros de mora, calculadas a partir das datas discriminadas até a data da efetiva quitação do débito, fixando-lhe o prazo de quinze dias, para que comprove, perante o Tribunal, o recolhimento das referidas quantias aos cofres do Fundo Nacional de Desenvolvimento da Educação, nos termos do art. 23, inciso III, alínea 'a', da citada lei, c/c o art. 214, inciso III, alínea 'a', do Regimento Interno do TCU. 
		Débitos relacionados ao responsável Domingos José Rodrigues Cavaleiro (CPF: XXX.445.673-XX) :
	Data de ocorrência
	Valor histórico (R$) 

	1/8/2012
	4.708,00

	2/8/2012
	6.210,00

	4/9/2012
	4.708,00

	5/9/2012
	6.210,00

	2/10/2012
	4.708,00

	3/10/2012
	6.210,00

	1/11/2012
	4.708,00

	3/12/2012
	4.708,00

	4/10/2012
	6.210,00

	5/11/2012
	6.210,00

	27/3/2012
	1.188,00

	28/3/2012
	6.210,00

	2/4/2012
	1.188,00

	3/4/2012
	6.210,00

	27/4/2012
	1.188,00

	30/4/2012
	6.210,00

	1/6/2012
	1.188,00

	4/6/2012
	6.210,00

	2/7/2012
	1.188,00

	3/7/2012
	6.210,00

Valor atualizado do débito (com juros) em 17/8/2020: R$ 156.678,59.
c)	aplicar ao responsável Domingos José Rodrigues Cavaleiro (CPF: XXX.445.673-XX) , a multa prevista no art. 57 da Lei 8.443/1992 c/c o art. 267 do Regimento Interno do TCU, fixando-lhe o prazo de quinze dias, a contar da notificação, para que comprove, perante o Tribunal (art. 214, III, alínea 'a', do Regimento Interno do TCU) , o recolhimento da dívida aos cofres do Tesouro Nacional, atualizada monetariamente desde a data do acórdão que vier a ser proferido por este Tribunal até a do efetivo recolhimento, se pagas após o vencimento, na forma da legislação em vigor;
d)	autorizar, desde logo, a cobrança judicial das dívidas, caso não atendida a notificação, na forma do disposto no art. 28, inciso II, da Lei 8.443/1992;
e)	autorizar também, desde logo, se requerido, com fundamento no art. 26, da Lei 8.443, de 1992, c/c o art. 217, §§ 1º e 2º do Regimento Interno do TCU, o parcelamento da (s) dívida (s) em até 36 parcelas, incidindo, sobre cada parcela, corrigida monetariamente, os correspondentes acréscimos legais, fixando-lhe o prazo de quinze dias, a contar do recebimento da notificação, para comprovar, perante o Tribunal, o recolhimento da primeira parcela, e de trinta dias, a contar da parcela anterior, para comprovar os recolhimentos das demais parcelas, devendo incidir, sobre cada valor mensal, atualizado monetariamente, os juros de mora devidos, no caso do débito, na forma prevista na legislação em vigor, alertando o responsável de que a falta de comprovação do recolhimento de qualquer parcela importará o vencimento antecipado do saldo devedor, nos termos do § 2º do art. 217 do Regimento Interno deste Tribunal; 
f)	enviar cópia do Acórdão a ser prolatado, bem como do Relatório e do Voto que o fundamentarem à Procuradoria da República no Estado de Piauí, nos termos do § 3º do art. 16 da Lei 8.443/1992, c/c o § 7º do art. 209 do Regimento Interno do TCU, para adoção das medidas cabíveis; 
g)	enviar cópia do Acórdão que vier a ser proferido ao Fundo Nacional de Desenvolvimento da Educação e ao responsável, para ciência, informando que a presente deliberação, acompanhada do Relatório e do Voto que a fundamenta, está disponível para a consulta no endereço www.tcu.gov.br/acordaos, além de esclarecer que, caso requerido, o TCU poderá fornecer sem custos as correspondentes cópias, de forma impressa."
2.	Por meio de parecer à peça 34, o membro do Ministério Público junto ao TCU anuiu às conclusões e encaminhamentos propostos, tendo consignado, ainda, as seguintes considerações:
"Trata-se de tomada de contas especial instaurada pelo Fundo Nacional de Desenvolvimento da Educação (FNDE) em desfavor do Sr. Domingos José Rodrigues Cavaleiro, prefeito de Domingo Mourão nas gestões de 2005-2008 e de 2009-2012, em decorrência da omissão no dever de prestar contas de recursos recebidos por força do Programa Nacional de Alimentação Escolar (Pnae) , durante o exercício de 2012, cujo prazo para prestação de contas se exauriu em 30/4/2013.
2.	Por meio do Ofício 7805/2019-TCU/Secex-TCE, o responsável foi citado pela omissão no dever de prestar contas de recursos do Pnae relativos ao exercício de 2012 (peça 25 p. 1) . No mesmo expediente, o responsável foi ouvido em audiência também pela ausência de prestação de contas, porém, a descrição de sua conduta sugere que não tenha disponibilizado condições materiais mínimas e necessárias para que seu sucessor pudesse elaborar e apresentar tais contas (peça 25, p. 2) . O Sr. Domingos José Rodrigues Cavaleiro, por conseguinte, apresentou os elementos de defesa que compõem a peça 28.
3.	A análise dos elementos de defesa por parte da unidade técnica encontra-se na instrução contida na peça 31, cujas conclusões, desde já, incorporo aos fundamentos deste parecer. Não obstante, entendo oportuno tecer considerações acerca dos principais argumentos aduzidos pelo defendente. 
4.	O responsável, em sua peça de defesa, cita trechos e apresenta cópia de sentença de ação penal em que figura como réu, proposta pelo Ministério Público Federal em razão da falta de prestação de contas de recursos do Pnae relativos ao exercício de 2012 (peça 28) . 
5.	Segundo pacífica jurisprudência da Corte de Contas, as instâncias penal e administrativa comunicam-se somente no caso de decisões absolutórias baseadas na inexistência do fato ou na negativa de autoria (v.g. Acórdão 2067/2015-TCU-Plenário, 2.550/2019-TCU-Plenário, 869/2020-TCU-Plenário e 1.448/2020-TCU-Plenário) . 
6.	Como exceção ao princípio da independência das instâncias, portanto, temos que, existindo absolvição criminal que negue a existência do fato ou a autoria do indigitado (art. 386, incisos I e IV, do Código de Processo Penal) , será afastada a responsabilidade do agente. No mesmo sentido, tanto o art. 126 da Lei 8.112/1990 quanto o art. 935 do Código Civil afastam a responsabilidade do agente quando a sentença penal delibera pela inexistência do fato ou pela negativa de autoria. 
7.	Como bem salientou a unidade instrutiva, a sentença apontada pelo responsável é motivada pela inexistência de prova e está fundamentada no art. 386, inciso V, do CPP, de modo que não vincula o julgamento das presentes contas pelo TCU, restando intacta, in casu, a incidência do princípio da independência das instâncias.
8.	Do texto da mencionada sentença penal, extrai-se argumento, aduzido pelo responsável, de que, conforme apurado pela Polícia Federal, os recursos foram aplicados no objeto do programa, de modo que ele não teria motivo para não deixar documentos para seu sucessor. Em outro trecho da sentença, constata-se que o responsável afirmou ter deixado uma via da prestação de contas na prefeitura e outra na secretaria de educação, acreditando que o prefeito sucessor iria apresentá-la.	
9.	Tais argumentos não merecem prosperar, sobretudo porque estão desacompanhados de provas. A ausência de prestação de contas impede o estabelecimento do nexo entre os recursos e as despesas relativas ao Pnae, de modo que, por ora, segundo os elementos constantes dos autos, não há como se confirmar que os recursos foram regularmente utilizados. 
10.	Não deve ser acatada a alegação de que, no fim de sua gestão, tenha deixado vias da prestação de contas na prefeitura e na secretaria de educação. Isso porque o prefeito sucessor, Sr. Júlio César Barbosa Franco (gestão de 2013/2016) , em 25/4/2013, de modo célere e diligente, logo após o vencimento do prazo para envio da prestação de contas e antes mesmo de ser notificado pelo FNDE, apresentou Representação Criminal contra o Sr. Domingos José Rodrigues Cavaleiro.
11.	A respeito do assunto, destaco o que diz a Súmula 230 da jurisprudência da Corte de Contas:
Compete ao prefeito sucessor apresentar a prestação de contas referente aos recursos federais recebidos por seu antecessor, quando este não o tiver feito e o prazo para adimplemento dessa obrigação vencer ou estiver vencido no período de gestão do próprio mandatário sucessor, ou, na impossibilidade de fazê-lo, adotar as medidas legais visando ao resguardo do patrimônio público.
12.	Não apenas por sua conduta cuidadosa e diligente, mas também em razão do que dispõe a referida súmula, em consonância com a unidade instrutiva, entendo elidida a responsabilidade do prefeito sucessor. 
13.	Pelas razões supramencionadas, os argumentos de defesa são insuficientes para descaracterizar as irregularidades em questão ou para afastar a responsabilidade do ex-prefeito, de modo que devem ser rejeitados.
14.	Isso posto, este membro do Ministério Público de Contas manifesta concordância com a proposta da Secex-TCE, consignada na peça 31, p. 8-9, no sentido do julgamento pela irregularidade das contas do Sr. Domingos José Rodrigues Cavaleiro, condenando-o em débito e aplicando-lhe a multa prevista no art. 57 da Lei 8.443/1992."
	É o relatório.

não há.

Procurador Sergio Ricardo Costa Caribé.

TOMADA DE CONTAS ESPECIAL. OMISSÃO NO DEVER DE PRESTAR CONTAS. CITAÇÃO. REJEIÇÃO DAS ALEGAÇÕES DE DEFESA. CONTAS JULGADAS IRREGULARES. DÉBITO. MULTA.

TOMADA DE CONTAS ESPECIAL (TCE)

Secretaria de Controle Externo de Tomada de Contas Especial (SecexTCE).

Em exame Tomada de Contas Especial instaurada pelo Fundo Nacional de Desenvolvimento da Educação (FNDE) em desfavor do Sr. Domingos José Rodrigues Cavaleiro, prefeito de Domingo Mourão/PI, nas gestões de 2005-2008 e de 2009-2012, em decorrência da omissão no dever de prestar contas de recursos recebidos por força do Programa Nacional de Alimentação Escolar (Pnae) , durante o exercício de 2012, cujo prazo para prestação de contas se exauriu em 30/4/2013.
2.	Por meio do Ofício 7805/2019-TCU/Secex-TCE, o responsável foi citado pela omissão no dever de prestar contas de recursos do Pnae relativos ao exercício de 2012 (peça 25 p. 1) . No mesmo expediente, o responsável foi ouvido em audiência também pela ausência de prestação de contas, porém, a descrição de sua conduta sugere que não tenha disponibilizado condições materiais mínimas e necessárias para que seu sucessor pudesse elaborar e apresentar tais contas (peça 25, p. 2) . O Sr. Domingos José Rodrigues Cavaleiro, por conseguinte, apresentou os elementos de defesa que compõem a peça 28.
3.	Após analisar as alegações de defesa apresentadas, a Secretaria de Controle Externo de Tomada de Contas Especial (SecexTCE) concluiu que os elementos não se mostram capazes de elidir os indícios de irregularidades apontados, propondo, assim, julgar irregulares as suas contas, condená-lo em débito integral e lhe aplicar multa.
4.	Acompanho na integralidade as conclusões e propostas da SecexTCE, as quais contaram também com a anuência do membro do Ministério Público junto a este Tribunal (MPTCU) , cujos fundamentos adoto como minhas razões de decidir, sem prejuízo dos breves comentários que passo a fazer.
5.	O responsável, em sua peça de defesa, cita trechos e apresenta cópia de sentença de ação penal proposta pelo Ministério Público Federal, em razão da falta de prestação de contas dos recursos do Pnae relativos ao exercício de 2012, em que figura como réu, porém teria sido absolvido por falta de provas (peça 28) . 
6.	Segundo pacífica jurisprudência desta Corte de Contas, as instâncias penal e administrativa comunicam-se somente no caso de decisões absolutórias baseadas na inexistência do fato ou na negativa de autoria (v.g. Acórdão 2067/2015-TCU-Plenário, 2.550/2019-TCU-Plenário, 869/2020-TCU-Plenário e 1.448/2020-TCU-Plenário) . 
7.	Como exceção ao princípio da independência das instâncias, portanto, temos que, existindo absolvição criminal que negue a existência do fato ou a autoria do indigitado (art. 386, incisos I e IV, do Código de Processo Penal) , será afastada a responsabilidade do agente. No mesmo sentido, tanto o art. 126 da Lei 8.112/1990 quanto o art. 935 do Código Civil afastam a responsabilidade do agente quando a sentença penal delibera pela inexistência do fato ou pela negativa de autoria. 
8.	Como bem salientou a unidade instrutiva, a absolvição do responsável foi motivada pela inexistência de provas e está fundamentada no art. 386, inciso V, do CPP, de modo que não vincula o julgamento das presentes contas pelo TCU, restando intacta, in casu, a incidência do princípio da independência das instâncias.
9.	Adicionalmente, o responsável alegou que não prestou contas porque o sistema não abriu até dezembro/2012, quando findou seu mandato. Apesar disso, informa que deixou uma via da prestação de contas na prefeitura e outra na secretaria de educação, acreditando que a nova gestão iria apresentá-la. Afirma, ainda, que a Polícia Federal apurou que os recursos foram aplicados no objeto do programa e que não teria motivo para ele ter deixado de prestar contas.
10.	A despeito das alegações do responsável, não foram apresentados quaisquer documentos que evidenciassem o insucesso no uso do sistema, tampouco que comprovassem que ele teria de fato disponibilizado todos os documentos para que a gestão sucessora prestasse as devidas contas.
11.	Da mesma forma, não há nos autos quaisquer documentos que comprovem a afirmação do responsável de que a Polícia Federal teria apurado a aplicação dos recursos no objeto do programa. 
12.	Em sentido contrário às alegações do responsável, o prefeito sucessor, Sr. Júlio César Barbosa Franco (gestão de 2013/2016) , em 25/4/2013, de modo célere e diligente, logo após o vencimento do prazo para envio da prestação de contas e antes mesmo de ser notificado pelo FNDE, apresentou Representação Criminal contra o Sr. Domingos José Rodrigues Cavaleiro, nos seguintes termos essenciais (peça 28, p. 3, negritei) :
Segundo a denúncia, o FNDE transferiu o montante de R$ 92.280,00 ao Município de Domingos Mourão/PI, o qual tinha o dever de prestar contas dos recursos recebidos em 2012 até a data limite de 30/03/2013, conforme o art. 1°, da Resolução CD/FNDE n. 05/03/2013. Todavia, o gestor sucessor deixou de prestar contas em virtude da não disponibilização dos documentos necessários, sob a responsabilidade do ex-gestor, Domingos José Rodrigues Cavaleiro.
13.	Desse modo, a ausência de comprovação quanto aos argumentos alegados na defesa do responsável, em especial quanto à suposta disponibilização dos documentos para prestação de contas, aliada aos termos registrados na Representação Criminal, que transcrevi acima, não são suficientes para esclarecer nem justificar a omissão na prestação de contas. 
14.	Aliás, a respeito do assunto, destaco o que diz a Súmula 230 da jurisprudência da Corte de Contas:
Compete ao prefeito sucessor apresentar a prestação de contas referente aos recursos federais recebidos por seu antecessor, quando este não o tiver feito e o prazo para adimplemento dessa obrigação vencer ou estiver vencido no período de gestão do próprio mandatário sucessor, ou, na impossibilidade de fazê-lo, adotar as medidas legais visando ao resguardo do patrimônio público. 
15.	Nesse mesmo sentido o disposto na Instrução Normativa-TCU 71/2012, ao tratar da omissão na transição de mandatos, estabelece o seguinte, in verbis:
Art. 9.A. Nos casos de omissão, a corresponsabilidade do sucessor não alcança débitos relacionados a recursos geridos integralmente por seu antecessor, sem prejuízo da sanção ao sucessor quando este for omisso em prestar, no prazo devido, as contas referentes aos atos de seu antecessor.  (AC) (Instrução Normativa-TCU nº 88, de 9/9/2020) 
Parágrafo único. O sucessor poderá responder pelo débito, na hipótese prevista neste artigo, quando ele der causa à paralisação indevida da execução do objeto, iniciada pelo antecessor, a qual resulte em imprestabilidade total da parcela executada.  (AC) (Instrução Normativa-TCU nº 88, de 9/9/2020) 
Art. 9.B. Quando o peri¿odo de gesta¿o integral dos recursos na¿o coincidir com o mandato em que ocorrer o vencimento da prestac¿a¿o de contas, havendo du¿vidas sobre quem deu causa a¿ omissa¿o, antecessor e sucessor sera¿o notificados para recolher o débito, prestar contas ou apresentar justificativas sobre a omissão, o primeiro por supostamente na¿o ter deixado a documentac¿a¿o necessa¿ria para que o sucessor pudesse prestar contas e o segundo por ter descumprido o dever de apresentar a prestação de contas no prazo devido.  (AC) (Instrução Normativa-TCU nº 88, de 9/9/2020) 
Para¿grafo u¿nico. O sucessor podera¿ se eximir da responsabilidade sobre a omissão se, cumulativamente, demonstrar a adoc¿a¿o de medida legal de resguardo ao patrimo¿nio pu¿blico e apresentar justificativas que demonstrem a impossibilidade de prestar contas no prazo legal, acompanhadas de elementos comprobato¿rios das ac¿o¿es concretas adotadas para reunir a documentac¿a¿o referente a¿s contas.  (AC) (Instrução Normativa-TCU nº 88, de 9/9/2020) (negritei) .
16.	Não apenas por sua conduta cuidadosa e diligente, mas também em razão do que dispõem as mencionadas súmula e instrução normativa, em consonância com a unidade técnica, entendo elidida a responsabilidade do prefeito sucessor. 
17.	Pelas razões supramencionadas, os argumentos de defesa são insuficientes para descaracterizar as irregularidades em questão ou para afastar a responsabilidade do ex-prefeito, de modo que devem ser rejeitados e suas contas julgadas irregulares, com a consequente condenação em débito e aplicação de multa.
	Ante o exposto, VOTO por que este Colegiado adote a minuta de acórdão que ora submeto à apreciação.
TCU, Sala das Sessões Ministro Luciano Brandão Alves de Souza, em 2 de fevereiro de 2021.
Ministro JOÃO AUGUSTO RIBEIRO NARDES 
Relator